---
title: 'Sport e salute in Italia: una fotografia dei giovani adulti'
author:
- Marco Bolpagni, Tommaso Brancati, Roberto Ciuffreda, Tommaso Ulivieri
abstract: |
  L'attività motoria è ritenuta un fattore protettivo verso le patologie non trasmissibili che affliggono la popolazione mondiale. Sebbene essa apporti benifici significativi alla salute, nel mondo, un adulto su quattro e quasi la totalità degli adolescenti non è sufficientemente attivo.  L’Italia, in particolare, si trova al di sotto della media europea, molto distante dagli stati virtuosi. Rilevante è il passaggio dall’adolescenza all’età adulta, che comporta cambiamenti significativi sulle abitudini di vita, comprese quelle sportive. Questa ricerca vuole indagare il legame tra le abitudini sportive, le risorse economiche e gli indici di salute oggettivi (Body Mass Index) e soggettivi (Salute percepita) nei 18-34enni residenti in italia; l'analisi è condotta tenendo conto anche delle specificità legate al sesso e alla ripartizione geografica dei rispondenti.
output: html_document
---

```{r setup, include=FALSE}
knitr::opts_chunk$set(echo = TRUE,fig.width=12, fig.height=8, fig.path='Figs/',
                      warning=FALSE, message=FALSE)
```

#### Introduzione

L’Organizzazione Mondiale della Sanità (OMS) definisce l’attività fisica come “ogni movimento corporeo prodotto dai muscoli scheletrici che comporti un dispendio energetico - incluse le attività effettuate lavorando, giocando, dedicandosi alle faccende domestiche, viaggiando e impegnandosi in attività ricreative”[^nota1]. A partire da questa definizione, l’OMS fornisce un quadro dettagliato delle implicazioni dell’inattività fisica sulla salute e il benessere degli individui:
<ul>
<li>L’inattività fisica è uno dei più importanti fattori di rischio di mortalità nel mondo.</li>
<li>L’inattività fisica è un fattore di rischio fondamentale per le malattie non trasmissibili, quali le patologie cardiovascolari, i tumori e il diabete.</li>
<li>L’attività fisica apporta benefici significativi alla salute e contribuisce a prevenire le malattie non trasmissibili.</li>
<li>Nel mondo, un adulto su 4 e più dell’80% degli adolescenti non è sufficientemente attivo.[^nota2]</li>
</ul>

Lo scenario globale così descritto evidenzia particolari criticità che hanno spinto molti Paesi a programmare politiche di sensibilizzazione rispetto ai benefici dell’attività fisica. 

L’analisi condotta dall’Eurostat Sport Statistics[^nota3] consente di mettere in luce la situazione del nostro Paese, confrontata con i trend degli Stati membri dell’Unione. 

Di particolare interesse è il dato sulla pratica sportiva nei diversi Paesi dell’Unione: l’Italia si trova al di sotto della media europea, molto distante dagli Stati “guida” che sono perlopiù appartenenti all’Europa centro-settentrionale. Il dato dell’Eurostat fotografa la situazione a livello Paese, riferendosi ai cittadini dai 15 anni in su e in letteratura sono rinvenibili molti studi che indagano la diffusione dell’attività fisica, concentrandosi sulle fasce di età “estreme”: adolescenti o over 60.

[^nota1]: http://www.salute.gov.it/imgs/C_17_pubblicazioni_2177_allegato.pdf
[^nota2]: https://www.who.int/news-room/fact-sheets/detail/physical-activity
[^nota3]: https://ec.europa.eu/eurostat/documents/4031688/8716412/KS-07-17-123-EN-N.pdf/908e0e7f-a416-48a9-8fb7-d874f4950f57

#### Domanda di ricerca e dati di riferimento

L’obiettivo di questa ricerca è di indagare le abitudini sportive in una fascia di popolazione che potremmo definire di “transizione”: quella dei giovani adulti. Il passaggio dall’adolescenza all’età adulta comporta dei cambiamenti significativi sulle abitudini di vita e sulle prospettive sociali ed economiche delle persone. Nello specifico, si vuole condurre un'analisi dettagliata della situazione su base nazionale.

In particolare si vuole indagare il legame tra le abitudini sportive, le risorse economiche e gli indici di salute oggettivi (*Body Mass Index*) e soggettivi (*Salute percepita*) nei 18-34enni residenti in italia (variabili attive), con un focus particolare sull'area geografica e il sesso dei rispondenti (variabili illustrative).

Ai fini dell'analisi sono stati utilizzati i dati relativi all'indagine multiscopo "Aspetti della vita quotidiana" condotta dall'ISTAT nel 2018. Tale indagine è campionaria ed è effettuata su base annua a partire dal 1993; il suo scopo principale è quello di fotografare le principali abitudini e le difficoltà sperimentate dai cittadini in numerosi ambiti (scuola, lavoro, vita familiare, relazioni sociali, legame con il territorio, tempo libero, salute e sport)[^nota4].

[^nota4]: https://www.istat.it/it/archivio/91926

#### Installazione librerie

```{r libs}
list.of.packages <- c("readr","ggplot2", "RColorBrewer","graphics","vcd","FactoMineR","factoextra","e1071")
new.packages <- list.of.packages[!(list.of.packages %in% installed.packages()[,"Package"])]
install.packages(new.packages)
```
#### Caricamento del dataset

```{r data}
library(readr)
AVQ_Microdati_2018 <- read_delim(
  "AVQ_Microdati_2018.txt",
  "\t",
  escape_double=FALSE,
  na="NA",
  trim_ws=TRUE,
  col_types = cols(
    'REACQ3'=col_double(),'REACQ5'=col_double(),
    'NODELE'=col_double(),'NOSPO6'=col_double(),
    'ORARIS'=col_double(),'NOMED' =col_double(),
    'CONASS'=col_double(),'MALAT' =col_double(),
    'ABBAND'=col_double(),'NONVUO'=col_double()
  )
)
```
#### Estrazione delle variabili, ricodifica e fix vari

Nell'importare il dataset di riferimento sono state considerate le sole variabili ritenute rilevanti ai fini dello studio, suddivise in tre macro-categorie logiche: variabili socio-demografiche, variabili relative all'attività sportiva/fisica e le variabili target (salute percepita e BMI).

Le unità statistiche sono state filtrate utilizzando la variabile ETAMi, selezionando gli individui appartenenti alle sole fasce di interesse (18-34 anni). Si è così ottenuto un dataset di 7372 unità.

E' stato poi specificato il tipo delle variabili, che nel caso in esame sono tutte qualitative, sconnesse o ordinali; per queste ultime si è inoltre specificato l'ordine. Per tutte le variabili le modalità sono state assegnate sulla base di quanto indicato nel tracciato.

```{r var1}
AVQ18.sport <- AVQ_Microdati_2018[AVQ_Microdati_2018$ETAMi>='007'&AVQ_Microdati_2018$ETAMi<='009',c(
  'ETAMi','SESSO','CITTMi','STCIVMi','ISTRMi','CONDMi','RISEC', 'RIPMF',
  'SPOCON', 'SPOSAL', 'ATTFIS','FREQSPO', #SPOCON, SPOSAL, ATTFIS -> SPORT
  'SALUT','BMI')]
# Verifico la struttura del dataset selezionato
str(AVQ18.sport)
# Trasformo la tipologia delle variabili in linea con quanto indicato nel tracciato
for (i in 1:length(AVQ18.sport))
  AVQ18.sport[[i]]<-as.factor(AVQ18.sport[[i]])
# Summary pre ricodifica con etichette in chiaro
summary(AVQ18.sport)
```

Come si può evincere dal summary sopra riportato alcune modalità di determinate classi hanno una numerosità particolarmente ridotta (n<100). In questi casi si è valutata la possibilità di accorpare più modalità secondo un criterio logico, onde evitare eccessiva frammentazione in sede di analisi bivariata. In dettaglio:
<ul>
<li>ISTRMi (livello di istruzione), la modalità 10 (licenza elementare/nessun titolo)  è stata accorpata alla modalità 09 (licenza media) sulla base dell'elevata scolarizzazione in Italia delle fasce d'età considerate.</li>
<li>SALUT (soddisfazione percepita per la propria salute), la modalità 4 (per niente) è stata accorpata alla modalità 3 (poco) in considerazione della scarsa propensione delle fasce d'età interessate a definire come negative le proprie condizioni di salute percepita. </li>
<li>RISEC (adeguatezza delle risorse economiche complessive della famiglia), in questo caso è stato deciso di **non accorpare** la pur poco frequente modalità 1 (ottime risorse economiche) alla modalità 2 (adeguate risorse economiche) in virtù della sostanziale differenza che sussiste tra le due. </li>
</ul>

Nel caso della variabile FREQSPO (frequenza nell'anno delle attività sportive praticate) non solo è stato effettuato un accorpamento di modalità ma anche una ricodifica delle risultanti. L'accorpamento ha avuto una duplice motivazione: 
<ul>
<li>La variabile FREQSPO è valorizzata dai soli sportivi (siano essi saltuari o continuativi), pertanto la numerosità di unità statistiche per questa variabile è pressochè dimezzata rispetto al dataset considerato.</li>
<li>La variabile  presentava un'eccessiva granularità del dato a livello logico</li>
</ul>

Nel dettaglio lo schema applicato è stato il seguente:
<ul>
<li>FREQSPO:"cinque o più volte a settimana" -> FREQSPO:"alta"</li>
<li>FREQSPO:"tre o quattro volte a settimana" -> FREQSPO:"alta"</li>
<li>FREQSPO:"due volte a settimana" -> FREQSPO:"media"</li>
<li>FREQSPO:"una volta a settimana" -> FREQSPO:"media"</li>
<li>FREQSPO:"due o tre volte al mese" -> FREQSPO:"bassa"</li>
<li>FREQSPO:"una volta al mese" -> FREQSPO:"bassa"</li>
<li>FREQSPO:"qualche volta durante l'anno" -> FREQSPO:"bassa"</li>
</ul>

```{r var2}
# Assegno l'etichetta corrispondente ai livelli delle variabili
# Per uniformare il dataset l'opzione 'non disponibile' è stata ricodificata come NA

levels(AVQ18.sport$ETAMi) <- c(
    "18-19 anni", 
    "20-24 anni", 
    "25-34 anni"
)
AVQ18.sport$ETAMi<-factor(AVQ18.sport$ETAMi, order=TRUE, levels=c(
  "18-19 anni", 
  "20-24 anni",
  "25-34 anni")
)

levels(AVQ18.sport$SESSO) <- c(
    "maschio",
    "femmina"
)

levels(AVQ18.sport$CITTMi) <- c(
    "italiana",
    "straniera",
    NA
)

levels(AVQ18.sport$STCIVMi) <- c(
    "celibe/nubile",
    "coniugato/unito civilmente",
    "separato/divorziato",
    NA
)

levels(AVQ18.sport$ISTRMi) <- c(
    "laurea e post-laurea"
    ,"diploma"
    ,"scuola media/elementare/nessuno"
    ,"scuola media/elementare/nessuno",
    NA
)
AVQ18.sport$ISTRMi<-factor(AVQ18.sport$ISTRMi, order=TRUE, levels=c(
  "scuola media/elementare/nessuno",
  "diploma",
  "laurea e post-laurea")
)

levels(AVQ18.sport$CONDMi) <- c(
    "occupato",
    "in cerca di occupazione",
    "inattivo; altra condizione",
    NA
)

levels(AVQ18.sport$RISEC) <- c(
    "ottime",
    "adeguate",
    "scarse",
    "assolutamente insufficienti"
)
AVQ18.sport$RISEC<-factor(AVQ18.sport$RISEC, order=TRUE, levels=c(
  "assolutamente insufficienti",
  "scarse",
  "adeguate",
  "ottime")
)

levels(AVQ18.sport$RIPMF) <- c(
    "Nord-ovest",
    "Nord-est",
    "Centro",
    "Sud",
    "Isole",
    NA
)

for (i in c("SPOCON", "SPOSAL"))
    levels(AVQ18.sport[[i]])<- c(
      "no", 
      "si"
    )

levels(AVQ18.sport$ATTFIS) <- c(
    "no",
    "si, una o più volte a settimana",
    "si, una o più volte al mese",
    "si, più raramente"
)

levels(AVQ18.sport$FREQSPO) <- c(
    "alta",
    "alta",
    "media",
    "media",
    "bassa",
    "bassa",
    "bassa"
)
AVQ18.sport$FREQSPO<-factor(AVQ18.sport$FREQSPO, order=TRUE, levels=c(
  "bassa", 
  "media",
  "alta")
)

levels(AVQ18.sport$SALUT) <- c(
    "molto", 
    "abbastanza", 
    "poco/per niente", 
    "poco/per niente"
)
AVQ18.sport$SALUT<-factor(AVQ18.sport$SALUT, order=TRUE, levels=c(
  "poco/per niente", 
  "abbastanza",
  "molto")
)

levels(AVQ18.sport$BMI) <- c(
    "sottopeso", 
    "normopeso", 
    "sovrappeso", 
    "obeso"
)
AVQ18.sport$BMI<-factor(AVQ18.sport$BMI, order=TRUE, levels=c(
  "sottopeso", 
  "normopeso",
  "sovrappeso", 
  "obeso")
)
```

Particolare menzione merita la costruzione della nuova variabile SPORT a partire dalle tre variabili originali SPOCON, SPOSAL, ATTFIS.

Da disegno di indagine la domanda del questionario relativa alla pratica di sport continuativo (SPOCON) è stata sottoposta a tutte le unità statistiche considerate, mentre le due successive domande (SPOSAL, pratica sportiva saltuaria e ATTFIS, attività fisica generica) sono state sottoposte solamente agli individui che avevano risposto negativamente alla domanda immediatamente precedente. Pertanto ai soli 4615 rispondenti "no" a SPOCON è stata sottoposta SPOSAL e, a cascata, ai soli 3527 rispondenti "no" anche a SPOSAL è stata sottoposta ATTFIS.

E' stato quindi deciso di sintetizzare questa informazione frazionata in un'unica variabile valorizzata per tutte le unità statistiche (al netto degli NA). Lo schema applicato è stato il seguente:
<ul>
<li>SPOCON:"si" -> SPORT:"sport continuativo"</li>
<li>SPOCON:"no" e SPOSAL:"si" -> SPORT:"sport saltuario"</li>
<li>SPOCON:"no" e SPOSAL:"no" e ATTFIS:"si, una o più volte a settimana" -> SPORT:"attività fisica continuativa"</li>
<li>SPOCON:"no" e SPOSAL:"no" e ATTFIS:"si, una o più volte al mese" -> SPORT:"attività fisica saltuaria"</li>
<li>SPOCON:"no" e SPOSAL:"no" e ATTFIS:"si, più raramente" -> SPORT:"attività fisica saltuaria"</li>
<li>SPOCON:"no" e SPOSAL:"no" e ATTFIS:"no" -> SPORT:"nessuna attività"</li>
</ul>

Si ricorda che:
<ul>
<li>La descrizione della frequenza e della regolarità dell’attività sportiva praticata in termini di continuità o saltuarietà è fatta sulla base dell’autopercezione e della valutazione delle stesse persone intervistate.</li>
<li>Per attività fisica si intende ogni tipo di attività ludico-motoria e ogni forma di esercizio fisico, svolto nel tempo libero, indipendentemente dall’intensità o frequenza, purché comporti movimento corporeo (ad esempio fare passeggiate di almeno due chilometri, nuotare, andare in bicicletta).</li>
</ul>

```{r var3}
AVQ18.sport$SPORT <- ifelse(AVQ18.sport$SPOCON=="si", "sport continuativo", 
                      ifelse(AVQ18.sport$SPOSAL=="si", "sport saltuario", 
                        ifelse(AVQ18.sport$ATTFIS=="si, una o più volte a settimana", 
                                                    "attività fisica continuativa",
                          ifelse(AVQ18.sport$ATTFIS=="si, una o più volte al mese" | 
                                 AVQ18.sport$ATTFIS=="si, più raramente", 
                                                      "attività fisica saltuaria", 
                            ifelse(AVQ18.sport$ATTFIS=="no", "nessuna attività", NA)))))
                                    
AVQ18.sport$SPORT <- as.factor(AVQ18.sport$SPORT)
AVQ18.sport$SPORT<-factor(AVQ18.sport$SPORT, order=TRUE, levels=c(
  "nessuna attività", 
  "attività fisica saltuaria", 
  "attività fisica continuativa",
  "sport saltuario",
  "sport continuativo")
)

AVQ18.sport <- AVQ18.sport[,c(
  'ETAMi','SESSO','CITTMi','STCIVMi','ISTRMi','CONDMi','RISEC', 'RIPMF',
  'SPORT','FREQSPO',
  'SALUT','BMI')]

# Visualizzo la struttura del dataset per verificare le modifiche applicate
str(AVQ18.sport)
```

#### Analisi monovariata // Summary per macrocategoria di variabili

In questa sezione si illustra la composizione delle variabili illustrative e attive del dataset creato.
```{r sum}
# Visualizzo summary delle variabili socio-demografiche
summary(AVQ18.sport[,c('ETAMi','SESSO','CITTMi','STCIVMi','ISTRMi','CONDMi','RISEC', 'RIPMF')])

# Visualizzo il summary delle variabili relative allo sport e all'attività fisica
summary(AVQ18.sport[,c('SPORT','FREQSPO')])

# Visualizzo il summary relativo a BMI e stato di salute percepita
summary(AVQ18.sport[,c('SALUT','BMI')])
```

#### Analisi monovariata // Variabili socio-demografiche

In prima battuta è stata svolta un'analisi monovariata sulle variabili socio-demografiche così da avere una conoscenza generale delle caratteristiche del dataset in esame.

```{r sociodemo0}
library(RColorBrewer)
library(ggplot2)

# Definisco funzione per pie chart
pc <- function(df, title, palname, ncol, rev=c('TRUE','FALSE')){
  pct<-round(table(na.omit(df))/length(na.omit(df))*100, 2)
  lbls<-levels(df)
  lbls2<-paste(lbls, " ",sprintf("%.2f", pct), "%", sep="")
  if(rev==FALSE){
    pie(pct, labels=lbls2, main=title, border="white", col=brewer.pal(ncol, palname))}
    else{
      pie(pct, labels=lbls2, main=title, border="white", col=rev(brewer.pal(ncol, palname)))
    }
}

# Definisco funzione per barchart
bc <- function(df, title, subtitle, palname, direct=c(-1,1)){
  data <- data.frame("class" = levels(df),"values" =as.vector(round((table(df)/sum(table(df))*100),2)))
  data$class <- factor(data$class, levels = data[["class"]])
  ggplot(data, aes(x=class, y=values, fill=class))+
  geom_bar(stat="identity")+
  theme_bw()+
  theme(axis.text.x = element_text(angle = 45, hjust = 1),panel.grid=element_blank(),panel.border = element_blank(),axis.line = element_line(colour = "black"))+
  labs(title = title, subtitle = subtitle, y = "frequenza relativa (%)", x="", fill = "")+
  scale_fill_brewer(palette=palname, direction=direct)+
  geom_text(aes(label=sprintf("%0.2f", values)), position=position_dodge(width=0.9), vjust=-0.25)
}
```

```{r sociodemo1}
pc(AVQ18.sport$ETAMi,"Grafico a torta età","Set1",3,FALSE)
```

Come mostrato dal grafico la fascia d'età più rappresentata è quella tra 25 e 34 anni (61,11%), seguita dalla fascia 20-24 anni (27,89%) e da quella 18-19 anni (11%). La distribuzione è specchio della ampiezza delle classi scelta da ISTAT presumibilmente secondo criteri di omogeneità di stili di vita.

```{r sociodemo2}
pc(AVQ18.sport$SESSO,"Grafico a torta sesso","Set2",3,TRUE)
```

Il dataset è pressoché equamente distribuito per i sessi (maschi 50,41%, femmine 49,59%).

```{r sociodemo3}
pc(AVQ18.sport$STCIVMi,"Grafico a torta stato civile","Set1",4,TRUE)
```

La maggior parte dei rispondenti ha dichiarato di essere celibe/nubile (82,78%), una parte minoritaria ma comunque consistente ha dichiarato di essere coniugato/unito civilmente (15,44%) e solo una piccola parte ha dichiarato di essere separato/divorziato (1,78%).

```{r sociodemo4}
pc(AVQ18.sport$CITTMi,"Grafico a torta cittadinanza","Set2",3,TRUE)
```

Tra gli intervistati che dichiarano la propria cittadinanza (7186 su 7372) il 94,04% dichiara di avere la cittadinanza italiana, contro il 5,96% che dichiara una cittadinanza straniera.

```{r sociodemo5}
bc(AVQ18.sport$ISTRMi,"Grafico a barre titolo di studio","","Set1",1)
```

Oltre la metà degli invididui che hanno indicato il titolo di studio dichiara di essere in possesso del diploma di scuola secondaria di secondo grado; i rimanenti si distribuiscono per metà tra i laureati e per metà tra coloro che non hanno conseguito titoli superiori a quelli del primo ciclo (licenza media, licenza elementare).Per completezza d'informazione è bene aggiungere che oltre la metà degli intervistati tra 18-19 anni (452 su 811) risulta non aver concluso la scuola secondaria di secondo grado, si presume almeno in parte per limiti anagrafici.

```{r sociodemo6}
bc(AVQ18.sport$CONDMi,"Grafico a barre condizione professionale","","Set1",-1)
```

Tra gli intervistati che hanno dichiarato la loro condizione professionale circa la metà (48,28%) ha un'occupazione, il 18,72% è in cerca di un'occupazione e il restante 33% è inattivo o in altra condizione (per esempio studente).

```{r sociodemo7}
bc(AVQ18.sport$RISEC,"Grafico a barre risorse economiche complessive della famiglia","","Spectral",1)
```

La variabile considerata come indicatore della situazione economica (RISEC) è una misura dell'adeguatezza percepita dall'individuo circa le risorse economiche della famiglia di appartenenza. La netta maggioranza dei rispondenti (59,26%) dichiara le risorse come adeguate, un terzo del totale (33,92%) le dichiara scarse, mentre la marginale quota residua si colloca sugli estremi (5,48% assolutamente insufficienti, 1,34% ottime)

```{r sociodemo8}
pc(AVQ18.sport$RIPMF,"Grafico a torta ripartizione geografica di residenza dell'intervistato","Set2",6,FALSE)
```

Il grafico mostra una parziale corrispondenza con la distribuzione della popolazione italiana nelle macroregioni identificate. E' da sottolineare che il dato riguarda la residenza dell'intervistato e non l'effettivo domicilio che soprattutto in questa fascia d'età potrebbero non coincidere.

#### Analisi monovariata // Variabili sport e attività fisica

Segue un focus sulle variabili relative alle abitudini sportive.
```{r sport1}
bc(AVQ18.sport$SPORT,"Grafico a barre pratica sport/attività fisica","","Spectral",1)
```

La variabile SPORT, sintetizzata a partire da SPOCON, SPOSAL e ATTFIS, classifica i rispondenti tra chi fa sport continuativamente (37,63%) o saltuariamente (14,75%), chi fa una qualche forma di attività fisica continuativa (12,13%) o saltuaria (14,5%) e infine chi dichiara di non fare alcuna attività fisica o sportiva (20,99%). 

Pertanto, oltre un quinto dei giovani adulti intervistati non fa alcuna attivtà fisica o sportiva.

```{r sport2}
bc(AVQ18.sport$FREQSPO,"Grafico a barre frequenza sportiva","","Set1",1)
```

Tra quanti hanno dichiarato di fare sport continuativamente o saltuariamente, la frequenza di tale pratica si rivela media (1-2 volte a settimana) nella metà dei casi, alta (almeno 3 volte a settimana) nel 35.8% dei casi e bassa (meno di una volta a settimana) nel restante 14,8% dei casi.

#### Analisi monovariata // Variabili salute percepita e BMI

```{r salbmi1}
bc(AVQ18.sport$SALUT,"Grafico a barre soddisfazione per la propria salute","","Set1",1)
```

Per quanto riguarda SALUT, la variabile che misura lo stato di salute percepito dagli intervistati, i rispondenti si distribuiscono principalmente sulle modalità "abbastanza soddisfatto" (64,41%) e "molto soddisfatto" (28,77%), mentre solo il 6.82% ha dichiarato di sentirsi poco o per niente in salute (modalità accorpata precedentemente). Si può dire che nelle fasce d'età considerate la netta maggioranza delle persone tende a sentirsi in salute.

```{r salbmi2}
bc(AVQ18.sport$BMI,"Grafico a barre indice di massa corporea (BMI)","","PuOr",-1)
```

Nonostante la distribuzione della variabile BMI mostri una prevalenza di persone normopeso (i due terzi del totale) è possibile apprezzare una percentuale consistente di persone sovrappeso (21,35%) o obese (4,6%), inoltre il 7% del dataset è risultato sottopeso. 

#### Analisi Bivariata

L'analisi bivariata evidenzia se vi sono eventuali associazioni o una qualche relazione tra due o più distinte variabili. 

In prima battuta sono state analizzate le associazioni interne alle variabili socio-economiche, per esplorare e illustrare connessioni relative alle condizioni generali del dataset di riferimento.
In secondo luogo è stata approfondita l'associazione delle variabili inerenti alle abitudini sportive con le altre variabili oggetto di studio relative a peso e salute. Solamente per quanto riguarda le analisi sulla frequenza sportiva è necessario ricordare che tale domanda è stata sottoposta esclusivamente agli individui che hanno dichiarato di praticare sport continuativo o saltuario: in questo caso il dato quindi fornisce un approfondimento limitatamente alle abitudini sportive di costoro.
Successivamente sono stati sviluppati dei focus relativi a risorse economiche, livello di istruzione e ripartizione geografica degli intervistati, sempre in rapporto alle principali variabili attive (BMI, SALUT, SPORT, FREQSPO).

Infine è stato fatto un affondo sulle differenze legate all'attività sportiva e al sesso degli intervistati in relazione a BMI, salute percepita e risorse economiche.

#### Bivariata // Focus relazione tra variabili socio-economiche
Nell'analisi delle variabili socio-economiche si osserva un quadro noto: per quanto riguarda la relazione tra ripartizione geografica e risorse economiche emerge che il Nord-Ovest e il Nord-Est hanno un'associazione positiva con tale variabile, mentre per il Sud e le Isole l'associazione è negativa.

Una situazione simile si osserva anche per la relazione tra livello di istruzione e risorse economiche: la disponibilità di risorse economiche è associata positivamente ai livelli di istruzione più alti, al contrario la scarsità di risorse economiche ha un legame con i livelli di istruzione più bassi.

```{r relsocioeco}
library("vcd")

mosaic(~ RISEC + RIPMF, data = AVQ18.sport, main = "RISECxRIPMF", shade = TRUE, legend = TRUE,abbreviate_labs = T, labeling = labeling_values)

mosaic(~ RISEC + ISTRMi, data = AVQ18.sport, main = "RISECxISTRMi", shade = TRUE, legend = TRUE,abbreviate_labs = T, labeling = labeling_values)
```

#### Bivariata // Focus Sport

```{r bivsport1}
mosaic(~ SPORT + BMI, data = AVQ18.sport, main = "SPORTxBMI", shade = TRUE, legend = TRUE,abbreviate_labs = T, labeling = labeling_values)
```

Mettendo in relazione SPORT con il BMI, emerge un'associazione tra le due variabili. Nello specifico si osserva un'associazione positiva marcata tra gli individui che non fanno nessuna attività fisica e l'obesità. Allo stesso modo vi è un'associazione negativa molto marcata tra coloro che praticano sport continuativo e gli individui obesi. L'attività fisica saltuaria presenta un'associazione positiva seppur debole con gli individui sottopeso, mentre la pratica di sport continuativo risulta associata con un livello di BMI nella norma (normopeso). Coloro che praticano sport saltuariamente o che fanno altre attività motorie ma continuative non presentano eccessi o difetti numerici che testimonino associazione con le classi del BMI, fatta eccezione per la presenza di una debole associazione negativa tra sportivi saltuari e obesi.

```{r bivsport2}
mosaic(~ SPORT + SALUT, data = AVQ18.sport, main = "SPORTxSALUT", shade = TRUE, legend = TRUE,abbreviate_labs = T, labeling = labeling_values)
```

La relazione tra SPORT e salute percepita (SALUT) mostra un legame tra gli individui che non fanno attività o praticano attività fisiche saltuarie e quelli che hanno una percezione negativa del proprio stato di salute. Al contrario chi pratica sport continuativo tende a percepirsi molto più in salute. Come già evidenziato in relazione al BMI, gli individui che praticano sport saltuario o attività fisica continuativa si incasellano nelle varie modalità di percezione della salute senza particolari scostamenti rispetto all'ipotesi di indipendenza.

```{r bivsport3}
mosaic(~ FREQSPO + BMI, data = AVQ18.sport, main = "FREQSPOxBMI", shade = TRUE, legend = TRUE,abbreviate_labs = T, labeling = labeling_values)
```

Entrando nel dettaglio della frequenza sportiva, in corrispondenza del valore "media" non emerge nessuna differenza statisticamente significativa rispetto alla distribuzione attesa del BMI degli individui. Si osserva invece un qualche legame tra gli individui sottopeso o sovrappeso e una bassa frequenza sportiva. L'alta frequenza sportiva risulta invece associata negativamente con un livello di BMI corrispondente a "sottopeso".

```{r bivsport4}
mosaic(~ FREQSPO + SALUT, data = AVQ18.sport, main = "FREQSPOxSALUT", shade = TRUE, legend = TRUE,abbreviate_labs = T, labeling = labeling_values)
```

Dall'analisi tra la frequenza sportiva (FREQSPO) e la salute percepita (SALUT) emerge un'associazione positiva tra chi pratica frequentemente un'attività sportiva e chi ha una percezione migliore della propria salute.
Tra quelli che hanno risposto di svolgere un'attività sportiva con una frequenza media vi è un'associazione negativa con la modalità di risposta "molto in salute".

Rispetto alla salute percepita, tra gli individui che praticano sport poco frequentemente non emergono significativi eccessi/difetti numerici.

Da notare comunque che le associazioni inferite tra la frequenza sportiva e le variabili di peso/salute risultano più blande rispetto a quelle ottenute tra la pratica sportiva e le medesime due variabili target. Si ricordi inoltre che la frequenza sportiva è stata dichiarata e quindi raccolta limitatamente agli individui sportivi (continuativi o saltuari), pertanto per un gruppo di unità statistiche di fatto dimezzato rispetto al dataset di riferimento.
In breve si potrebbe inferire che, una volta appurata l'abitudine a praticare sport - effettivamente associata alla classe dell'indice di massa corporea e a quella della salute percepita - la frequenza con cui tali pratiche sportive vengono svolte si mostra meno significativa, o comunque più debolmente associata alle variabili di peso e salute.

#### Bivariata // Focus Risorse Economiche

```{r bivrisec1}
mosaic(~ RISEC + BMI, data = AVQ18.sport, main = "RISECxBMI", shade = TRUE, legend = TRUE,abbreviate_labs = T, labeling = labeling_values)
```

La variabile RISEC è la misura dell'adeguatezza delle risorse economiche della famiglia di appartenenza, secondo la percezione dall'intervistato.

L'analisi tra l'adeguatezza delle risorse economiche e il BMI non ha evidenziato associazioni statisticamente significative.

```{r bivrisec2}
mosaic(~ RISEC + SALUT, data = AVQ18.sport, main = "RISECxSALUT", shade = TRUE, legend = TRUE,abbreviate_labs = T, labeling = labeling_values)
```

Il rapporto tra le risorse economiche e la salute percepita mostra un'associazione positiva tra risorse "scarse" e "assolutamente insufficienti" e la percezione di essere "poco/per niente in salute". Inoltre, chi dichiara di avere risorse economiche ottime tende a percepirsi come "molto in salute".

```{r bivrisec3}
mosaic(~ RISEC + SPORT, data = AVQ18.sport, main = "RISECxSPORT", shade = TRUE, legend = TRUE,abbreviate_labs = T, labeling = labeling_values)
```

Anche per quanto riguarda la relazione tra le risorse economiche e l'attività sportiva, emerge un'associazione positiva - in questo caso ancor più marcata - tra risorse "scarse" e "assolutamente insufficienti" e l'inattività sportiva. Inoltre, risulta esserci un'associazione positiva tra risorse economiche "adeguate" e la pratica di sport continuativo.

```{r bivrisec4}
mosaic(~ RISEC + FREQSPO, data = AVQ18.sport, main = "RISECxFREQSPO", shade = TRUE, legend = TRUE,abbreviate_labs = T, labeling = labeling_values)
```

L'analisi tra l'adeguatezza delle risorse economiche e la frequenza dell'attività sportiva non ha evidenziato associazioni statisticamente significative.

#### Bivariata // Focus Istruzione

```{r bivistr1}
mosaic(~ ISTRMi + BMI, data = AVQ18.sport, main = "ISTRMixBMI", shade = TRUE, legend = TRUE,abbreviate_labs = T, labeling = labeling_values)
```

L'analisi tra livello di istruzione e BMI mostra un'associazione positiva tra gli individui che hanno terminato al massimo il primo ciclo di studi e le modalità "obeso" o "sovrappeso". La più alta concentrazione di individui obesi o in sovrappeso si accompagna a un minor numero di individui normopeso.
Al contrario, c'è un'associazione negativa tra chi ha una laurea o un titolo post laurea e le modalità "sovrappeso" e "obeso"; allo stesso tempo è possibile apprezzare per questo gruppo un'associazione positiva con la modalità "sottopeso".

```{r bivistr2}
mosaic(~ ISTRMi + SALUT, data = AVQ18.sport, main = "ISTRMixSALUT", shade = TRUE, legend = TRUE,abbreviate_labs = T, labeling = labeling_values)
```

Nella relazione tra livello di istruzione e salute percepita si osserva una situazione più sfumata. Emergono differenze statisticamente significative solo per gli individui che hanno terminato al massimo il primo ciclo di studi che presentano un'associazione positiva con una percezione del proprio stato di salute corrispondente a "poco/per niente soddisfatto".

```{r bivistr3}
mosaic(~ ISTRMi + SPORT, data = AVQ18.sport, main = "ISTRMixSPORT", shade = TRUE, legend = TRUE,abbreviate_labs = T, labeling = labeling_values)
```

Tra coloro che praticano sport saltuario o continuativo emerge un'associazione positiva con il titolo di studio "laurea o post laurea" e negativa con il livello di istruzione più basso (al massimo il primo ciclo di studi).

Specularmente gli individui che non praticano attività sportiva presentano un'associazione positiva con il livello di istruzione più basso e negativa con i livelli di istruzione più alti (diploma/laurea e post laurea).

Non si osservano differenze apprezzabili tra le attività fisiche continuative o saltuarie e il livello di istruzione.

```{r bivistr4}
mosaic(~ ISTRMi + FREQSPO, data = AVQ18.sport, main = "ISTRMixFREQSPO", shade = TRUE, legend = TRUE,abbreviate_labs = T, labeling = labeling_values)
```

L'analisi tra livello di istruzione e frequenza dell'attività sportiva non presenta differenze statisticamente significative.

#### Bivariata // Focus Ripartizione Geografica

```{r bivgeo1}
mosaic(~ RIPMF + BMI, data = AVQ18.sport, main = "RIPMFxBMI", shade = TRUE, legend = TRUE,abbreviate_labs = T, labeling = labeling_values)
```

Si osservano alcune differenze sulla ripartizione geografica per quanto riguarda il BMI degli intervistati. Vi è un'associazione negativa marcata tra la modalità "sottopeso" e il Sud Italia, mentre la stessa modalità è associata positivamente nel Nord Ovest del Paese. Al Sud, inoltre si può notare una maggiore concentrazione di individui sovrappeso od obesi.
Infine, nel Centro Italia c'è una minore concentrazione di individui in "sovrappeso".

```{r bivgeo2}
mosaic(~ RIPMF + SALUT, data = AVQ18.sport, main = "RIPMFxSALUT", shade = TRUE, legend = TRUE,abbreviate_labs = T, labeling = labeling_values)
```

Nel Nord Est del Paese si osserva un'associazione positiva con la modalità "molto in salute", mentre nel Sud Italia l'associazione positiva si sposta sulla modalita "abbastanza in salute".

```{r bivgeo3}
mosaic(~ RIPMF + SPORT, data = AVQ18.sport, main = "RIPMFxSPORT", shade = TRUE, legend = TRUE,abbreviate_labs = T, labeling = labeling_values)
```

Dal grafico emerge un Paese diviso in due: il Nord, dove si osserva una maggiore propensione a svolgere sport e attività fisica e il Sud e le Isole, dove la situazione si capovolge.
Nel Centro Italia non si evidenziano particolari associazioni rispetto alla variabile SPORT.

Da segnalare il caso dell'attività fisica continuativa che non presenta differenze significative in nessuna delle ripartizioni geografiche considerate.

```{r bivgeo4}
mosaic(~ RIPMF + FREQSPO, data = AVQ18.sport, main = "RIPMFxFRESPO", shade = TRUE, legend = TRUE,abbreviate_labs = T, labeling = labeling_values)
```

Risulta poco rilevante l'analisi relativa alla frequenza sportiva, fatta eccezione per la presenza di un'associazione negativa tra gli individui che praticano molto sport e la ripartizione geografica Nord Ovest.

#### Bivariata // Focus Sesso

```{r bivsesso1}
mosaic(~ SPORT + BMI + SESSO, data = AVQ18.sport, main = "SPORTxBMIxSESSO", shade = TRUE, legend = TRUE,abbreviate_labs = T, labeling = labeling_values)
```

Adoperando un focus sul sesso nell'analisi tra sport e BMI, si osserva che lo sport continuativo è associato positivamente alle modalità "normopeso" e "sovrappeso" per i maschi e alla modalità "sottopeso" per le femmine. Per entrambi i sessi la pratica sportiva continuativa risulta essere protettiva nei confronti dell'obesità.
Questi risultati erano piuttosto mascherati nell'analisi sport/BMI condotta senza partizionamento per sesso: riprendendone il grafico si noti che, per esempio, non era facilmente ipotizzabile la tendenza all'esubero di sottopeso tra gli individui di sesso femminile che praticano sport continuativo.

Riguardo la pratica sportiva saltuaria emerge un quadro simile a quello dello sport continuativo sebbene più sfumato, con la differenza relativa alla modalità "obeso" che risulta associata negativamente solo per gli individui di sesso femminile.

Nella fascia di individui che dichiarano di svolgere una forma di attività fisica non sportiva, sia essa continuativa o saltuaria, le femmine presentano un'associazione positiva con le modalità "sottopeso" e "normopeso"; tra gli uomini, invece, è possibile osservare un legame negativo con queste due modalità. Inoltre, gli uomini che fanno attività fisica saltuaria tendono a presentare in misura maggiore le modalità "sovrappeso" e "obeso".
In tutti questi casi si tratta nuovamente di informazioni che non erano manifeste nella rappresentazione bivariata sport/BMI, dal momento che la tendenza maschile e quella femminile sono decisamente differenti e i rispettivi effetti si smorzano in assenza di focus sul sesso, per l'appunto.

Infine, tra gli individui che non svolgono alcuna forma di attività fisica o sportiva, si accentua la situazione descritta per l'attività fisica saltuaria, e anche per le femmine si osserva un'associazione positiva con l'obesità.

Da ultimo, considerando la distribuzione del BMI raffrontata solo al sesso, si evidenzia che la modalità "sottopeso" presenta un deciso eccesso numerico tra gli individui di sesso femminile, come peraltro ampiamente noto.

```{r bivsesso2}
mosaic(~ SPORT + SALUT + SESSO, data = AVQ18.sport, main = "SPORTxSALUTxSESSO", shade = TRUE, legend = TRUE,abbreviate_labs = T, labeling = labeling_values)
```

Nell'analisi tra sport, salute percepita e sesso si osserva un andamento diverso tra individui di sesso maschile e femminile. Tendenzialmente i maschi si percepiscono più in salute ("molto" o "abbastanza" soddisfatti) rispetto alle femmine, aspetto che emerge dirompente tra coloro che praticano "sport continuativo" e, più sfumato, tra quanti si definiscono sportivi saltuari.

Ancora una volta, confrontando il grafico con la medesima analisi bivariata priva di raffronto tra i sessi, emerge un altro aspetto saliente: tra coloro che si definiscono "abbastanza" soddisfatti della propria salute, vi è un notevole eccesso di donne praticanti attività fisica non sportiva e, al contrario, un certo esubero di uomini dediti allo sport propriamente detto. Queste tendenze risultavano tutte attutite o celate in sede di analisi priva di focus sul sesso, per via delle spinte decisamente opposte tra le attitudini dei due sessi.

Infine, tra quanti dichiarano la propria scarsa o nulla soddisfazione per la propria salute, si conferma un'associazione negativa con la pratica sportiva continuativa (per ambo i sessi) e, per le donne, un'associazione positiva con l'attività fisica sporadica o nulla.

```{r bivsesso3}
mosaic(~ SPORT + RISEC + SESSO, data = AVQ18.sport, main = "SPORTxRISECxSESSO", shade = TRUE, legend = TRUE,abbreviate_labs = T, labeling = labeling_values)
```

L'analisi tra sport, risorse economiche e sesso mostra che in corrispondenza di risorse economiche "assolutamente insufficienti", a prescindere dal sesso, vi è un eccesso di totalmente inattivi dal punto di vista motorio.

Le tendenze specifiche per sesso, invece, rivelano che tra quanti dichiarano "scarse" le disponibilità economiche della propria famiglia, sono le sole femmine a trainare il trend che si mostrava nel grafico bivariato privo di focus sul sesso: eccesso di giovani donne non sportive (dedite a sole attività fisiche accessorie o inattive del tutto), difetto marcato di quante praticano sport continuativamente. Al contrario, gli individui di sesso maschile con risorse "scarse" si distribuiscono con blande o assenti associazioni tra le varie modalità della variabile SPORT.

Complementarmente, tra quanti invece definiscono "adeguate" le risorse economiche familiari, sono gli individui di sesso maschile a dettare le tendenze già visibili nel confronto bivariato privo di distribuzione per sesso: associazione fortemente negativa con l'inattività, decisamente positiva con lo sport continuativo.
Si evidenzia inoltre che, sempre tra i "mediamente benestanti", la tendenza femminile sia a un'associazione positiva con attività fisiche non sportive (continuative o saltuarie), in opposizione a quanto accade per i maschi (tant'è che, non considerando la distribuzione per sesso, non si ravvisavano complessivamente associazioni rilevanti di alcun segno tra i "mediamenti abbienti" e i praticanti attività fisica alternativa allo sport).

Il dato relativo ai giovani adulti che dichiarano "ottime" le risorse economiche a disposizione, infine, si colloca in maniera fedele a una mancanza di associazione con le abitudini sportive, per entrambi i sessi.
Va notato che l'esigua fetta di intervistati che si riconosce in questa modalità della variabile RISEC si fraziona in insiemi di modesta entità, in sede di incrocio con alcune altre variabili; pertanto, limitatamente a questo caso occorrerebbero numerosità maggiori nel dataset iniziale per irrobustire quest'ultima analisi.

#### Analisi Multivariata // MCA e clustering

L'analisi delle corrispondenze multiple consente di studiare le relazioni esistenti tra un insieme di variabili qualitative attraverso l'identificazione di uno spazio ottimale di dimensione ridotta che sintetizza l'informazione contenuta nei dati originari.

In sede di analisi multivariata, è stato deciso di non considerare come attiva la variabile FREQSPO perché, in analisi bivariata, è risultata scarsamente associata alle altre. Di conseguenza, in rappresentanza della pratica sportiva l'unica variabile attiva considerata nelle analisi multivariate è stata la variabile SPORT.

A seguito dell'analisi delle corrispondenze multiple, sono stati costruiti dei cluster al fine di individuare i rispondenti con caratteristiche e comportamenti omogenei.
Per una rappresentazione più fruibile dei cluster è stato deciso di riproiettare il centro di ogni cluster sullo spazio ridotto dell'MCA.

```{r mca1}
library("FactoMineR")
library("factoextra")
library("ggplot2")
library("ggrepel")
library("e1071")

df <- AVQ18.sport[,c('BMI','SALUT','SPORT','RISEC','SESSO','RIPMF')]
df <- na.omit(df)
cats = apply(df[,1:4], 2, function(x) nlevels(as.factor(x)))
mca1 = MCA(df,quali.sup = c(5:6), graph = FALSE)
mca1_vars_df = data.frame(mca1$var$coord, Variable = rep(names(cats), cats))
mca1_vars_sup_df = data.frame(mca1$quali.sup$coord)
mca1_obs_df = data.frame(mca1$ind$coord)
ggplot(data = mca1_obs_df, aes(x = Dim.1, y = Dim.2))+
  geom_hline(yintercept = 0, colour = "gray70")+
  geom_vline(xintercept = 0, colour = "gray70")+
  geom_point(colour = "gray50", alpha = 0.0)+
  geom_density2d(colour = "gray80")+
  geom_text_repel(data = mca1_vars_df,aes(x = Dim.1, y = Dim.2,label = rownames(mca1_vars_df), colour = Variable))+
  geom_text_repel(data = mca1_vars_sup_df,aes(x = Dim.1, y = Dim.2,label = rownames(mca1_vars_sup_df)),color="salmon3")+
  ggtitle("")+
  scale_colour_discrete(name = "Variable")
```

Il grafico mostra le associazioni tra le quattro variabili attive: BMI, Risorse economiche, Salute percepita e Pratica sportiva. Le variabili illustrative, Sesso e Ripartizione geografica, sono state riproiettate sullo spazio ridotto dell'MCA per arricchire le informazioni di contesto.

L’analisi delle corrispondenze multiple rappresentata nel grafico illustra come ci sia una forte associazione tra chi pratica sport continuativo, si percepisce "molto in salute" e presenta un livello "normopeso" di BMI; all'opposto emerge una forte associazione tra gli individui inattivi, con una percezione del proprio stato di salute insoddisfacente e un livello di BMI corrispondente all'obesità. Costoro sembrano inoltre associati a risorse economiche precarie.
Si osserva inoltre, un'associazione tra gli individui che praticano saltuariamente sport o attività fisica e le categorie di indice di massa corporea corrispondenti a "sovrappeso" o "sottopeso".

```{r mca2}
fviz_screeplot(mca1, addlabels = TRUE, ylim = c(0, 45))
fviz_mca_var(mca1, choice = "mca.cor",repel = TRUE,ggtheme = theme_minimal())
```

Di seguito, sono presentati più in dettaglio i risultati circa l'incidenza delle diverse variabili (e delle rispettive modalità) sulla determinazione delle dimensioni dello spazio ridotto precedentemente rappresentato e la qualità della rappresentazione delle variabili stesse.

```{r mca3}
fviz_cos2(mca1, choice = "var", axes = 1:2)
fviz_contrib(mca1, choice = "var", axes = 1, top = 15)
fviz_contrib(mca1, choice = "var", axes = 2, top = 15)
```

```{r clustering1}
# FUZZY CLUSTERING

# Creo dataframe con coordinate degli individui sulla proiezione ortogonale dell'MCA
ind <- mca1$ind$coord[,1:3]

# Stabilisco il numero ottimale di cluster con metodo elbow
fviz_nbclust(ind, kmeans, method = "wss") +
  geom_vline(xintercept = 4, linetype = 2)+
  labs(subtitle = "Elbow method")

# Faccio il fuzzy clustering con k=4 e distanza euclidea
set.seed(13)
cm <- cmeans(ind, dist = "euclidean", 4)

# Stampo una preview della membership degli individui ai cluster
head(cm$membership,10)

# Visualizzo i cluster
library(factoextra)
fviz_cluster(list(data = ind, cluster=cm$cluster), 
             ellipse.type = "norm",
             ellipse.level = 0.68,
             palette = "jco",
             ggtheme = theme_minimal(),
             geom = "point")

# Creo un dataframe con le coordinate dei centri dei cluster
cm_centers = data.frame(cm$centers)
```

Il grafico seguente riporta l'analisi delle corrispondenze multiple delle sole variabili attive, rappresentazione sulla quale sono stati riproiettati i centri dei cluster ottenuti con la tecnica fuzzy.

```{r clustering2}
# Visualizzo la proiezione dei cluster sullo spazio ridotto dell'MCA
ggplot(data = mca1_obs_df, aes(x = Dim.1, y = Dim.2))+
  geom_hline(yintercept = 0, colour = "gray70")+
  geom_vline(xintercept = 0, colour = "gray70")+
  geom_point(colour = "gray50", alpha = 0.0)+
  geom_density2d(colour = "gray80")+
  geom_text_repel(data = mca1_vars_df,aes(x = Dim.1, y = Dim.2,label = rownames(mca1_vars_df), colour = Variable))+
  geom_text_repel(data = cm_centers,aes(x = Dim.1, y = Dim.2,label = rownames(cm_centers)),color="red")+
  ggtitle("")+
  scale_colour_discrete(name = "Variable")
```

Dall'analisi dei cluster si conferma parte di quanto già evidenziato nella descrizione dell'MCA. Nello specifico, emerge un cluster (cluster 1) nel quale gli individui non praticano attività sportiva o fisica, hanno risorse economiche scarse e si collocano nel quadrante degli obesi e insoddisfatti della propria salute.
Il cluster 2 si posiziona in corrispondenza degli individui normopeso, molto soddisfatti della propria salute, e che praticano in modo continuativo sport.
Il cluster 3 tende a raccogliere gli individui il cui BMI si discosta moderatamente dalla modalità "normopeso", che praticano attivà fisica o sportiva in modo saltuario.
Infine, appartengono al cluster 4 gli individui che svolgono un’attività fisica continuativa, per i quali non si osservano relazioni evidenti con le altre variabili attive.

#### Conclusioni

Il focus dello studio è stato il legame tra le abitudini sportive, le risorse economiche e gli indici di salute oggettivi (Body Mass Index) e soggettivi (Salute percepita) nei 18-34enni residenti in italia, con un'attenzione particolare all'area geografica e al sesso dei rispondenti.

All'interno del dataset oggetto dello studio, è emerso che più di un quinto degli intervistati non fa alcuna attività fisica o sportiva e solo il 50% pratica sport in forma continuativa o saltuaria. I parametri soggettivi relativi allo stato di salute forniscono d'altro canto una fotografia di una fascia di età che tendenzialmente si percepisce sana. Emerge però il dato allarmante relativo al BMI (parametro oggettivo): un terzo degli intervistati non è normopeso. Si evidenzia quindi un disallineamento tra percezione e dato oggettivo.

Come già in parte descritto nelle sezioni dedicate alle analisi bivariata e multivariata, è possibile evidenziare come l'attività sportiva abbia un impatto positivo sia sui parametri di salute oggettiva, rappresentati dai livelli di BMI, sia su quelli soggettivi (salute percepita).

Gli effetti benefici dell'attività motoria sulla salute sono evidenti in termini di prevenzione dell'obesità. Sebbene i tassi di obesità osservati in questa classe di età siano più contenuti rispetto a quelli degli over 35[^nota5], risulta interessante studiare la fascia di popolazione dei giovani adulti perché lo sviluppo di una cultura dell'attività motoria potrebbe avere effetti positivi negli anni a venire.

Discorso leggermente diverso va fatto per quanto riguarda il dato della frequenza sportiva. In questo caso, è interessante analizzare come tra gli sportivi l'assiduità della attività motoria abbia un impatto rilevante sulla percezione della propria salute più che sulla propria oggettiva condizione di peso, suggerendo la presenza di un elemento psicologico positivo.

La cultura e l'abitudine per una maggiore attività sportiva deve obbligatoriamente tener conto anche dell'aspetto economico. Dall'analisi fatta emerge che la disponibilità di risorse economiche potrebbe rappresentare una sorta di barriera all'ingresso per la pratica di attività sportiva. In estrema sintesi, l'attività sportiva si accompagna con una maggiore disponibilità economica. Questa dinamica risulta particolarmente preoccupante in un periodo come quello attuale in cui la pandemia del Covid-19 ha innescato una crisi economica ancora difficile da valutare. In un contesto di questo tipo, in assenza di politiche incentivanti, la pratica sportiva potrebbe divenire un lusso per pochi con effetti potenzialmente pericolosi sullo stato di salute delle persone.

A livello territoriale, la ben nota distribuzione asimmetrica delle risorse economiche tra nord e sud del Paese sembra procedere di pari passo con l'attitudine alla pratica sportiva: nelle regioni settentrionali, più ricche, se ne osserva una diffusione maggiore. Tale disparità potrebbe essere approfondita ulteriormente indagando aspetti culturali o l'eventuale carenza di strutture sportive dovuta alle peggiori condizioni economiche del sud del Paese.

L'affondo sul sesso dei rispondenti ha permesso di evidenziare la tendenza dei giovani uomini a svolgere più attività sportiva rispetto alle donne e allo stesso tempo si è osservata un'eccedenza di individui sovrappeso, nei maschi, e sottopeso, nelle femmine. Questo fenomeno potrebbe essere legato all'incompletezza dell'informazione fornita dal BMI: l'indice non dà informazioni sulla distribuzione del tessuto adiposo nell’organismo e non distingue tra massa grassa e massa magra[^nota6]. Questa tendenza potrebbe essere approfondita in ulteriori studi considerando la tipologia di allenamento prevalente per sesso (es. anaerobico/aerobico) e le caratteristiche relative alla diversa conformazione corporea. Anche per quanto riguarda la salute percepita si osserva un andamento diverso tra individui di sesso maschile e femminile. Tendenzialmente i maschi si percepiscono più in salute rispetto alle femmine, aspetto che emerge dirompente tra coloro che praticano sport continuativo e, più sfumato, tra quanti si definiscono sportivi saltuari.

Infine, la suddivisione degli individui in gruppi omogenei sulla base di tutte le variabili considerate - economiche, sportive, di salute - ha permesso di individuare 4 cluster: due "opposti”, gli "inattivi" (non sportivi, tendenti a BMI elevati, insoddisfatti di salute e condizioni economiche) e i "virtuosi” (sportivi, normopeso, benestanti); di fianco a questi si collocano i due cluster intermedi, gli "sportivi saltuari", che si discostano moderatamente dalle condizioni di peso normali, e i “fisicamente attivi” (non necessariamente nella pratica sportiva propriamente detta), tendenzialmente insensibili agli altri fattori considerati.
Si osservi inoltre che la suddetta classificazione è esemplificativa e non netta, come testimoniano i risultati dell'analisi multivariata dettagliatamente presentati in precedenza, nonché la scelta stessa della tecnica di clusterizzazione, la "fuzzy".

[^nota5]: http://dati.istat.it/
[^nota6]: http://www.salute.gov.it/portale/salute/p1_5.jsp?lingua=italiano&id=175&area=Malattie_endocrine_e_metaboliche